臺灣臺北地方法院刑事判決　　　　　　　100年度易字第651號
公　訴　人　臺灣臺北地方法院檢察署檢察官
被　　　告　張履方
上列被告因違反家庭暴力防治法案件，經檢察官提起公訴（100
年度偵字第175號），本院判決如下：
    主  文
張履方無罪。
    理  由
一、公訴意旨略以：被告張履方因產權問題長期與告訴人即其婆
    婆杜金池爭執與訴訟，被告於民國99年11月21日下午1時20
    分許，復至臺北市松山區○○○路141號3樓處與告訴人爭執
    該屋產權，告訴人拒絕開門不讓其入內，至同日下午2時許
    ，因告訴人女兒杜采霖需外出上班，被告趁大門開啟之際，
    竟基於傷害之犯意，強行推開大門進入屋內，並拉扯毆打告
    訴人，致告訴人受有右胸口及左腳關節處鈍傷傷害。因認被
    告涉犯刑法第277條第1項之普通傷害罪嫌。
二、按刑事訴訟法第308條規定：「判決書應分別記載其裁判之
    主文與理由；有罪之判決並應記載犯罪事實，且得與理由合
    併記載。」，同法第310條第1款規定：「有罪之判決書，應
    於理由內分別情形記載左列事項：一、認定犯罪事實所憑之
    證據及其認定之理由。」，及同法第154條第2項規定：「犯
    罪事實應依證據認定之，無證據不得認定犯罪事實。」揆諸
    上開規定，刑事判決書應記載主文與理由，於有罪判決書方
    須記載犯罪事實，並於理由內記載認定犯罪事實所憑之證據
    及其認定之理由。所謂認定犯罪事實所憑之「證據」，即為
    該法第154條第2項規定之「應依證據認定之」之「證據」。
    職是，有罪判決書理由內所記載認定事實所憑之證據，即為
    經嚴格證明之證據，另外涉及僅須自由證明事項，即不限定
    有無證據能力之證據，及彈劾證人信用性可不具證據能力之
    彈劾證據。在無罪判決書內，因檢察官起訴之事實，法院審
    理結果，認為被告之犯罪不能證明，而為無罪之諭知，則被
    告並無檢察官所起訴之犯罪事實存在，既無刑事訴訟法第15
    4條第2項所規定「應依證據認定之」事實存在，因此，判決
    書僅須記載主文及理由，而理由內記載事項，為法院形成主
    文所由生之心證，其論斷僅要求與卷內所存在之證據資料相
    符，或其論斷與論理法則無違，通常均以卷內證據資料彈劾
    其他證據之不具信用性，無法證明檢察官起訴之事實存在，
    所使用之證據並不以具有證據能力之證據為限（最高法院10
    0年台上字第2980號判決參照），是以本案被告既經本院認
    定犯罪不能證明，本判決即不再論述所援引有關證據之證據
    能力，合先敘明。
三、按犯罪事實應依證據認定之，無證據不得認定其犯罪事實，
    又不能證明被告犯罪者，應諭知無罪之判決，刑事訴訟法第
    154條第2項及第301條第1項分別定有明文。復按事實之認定
    ，應憑證據，如未能發現相當證據，或證據不足以證明，自
    不能以推測或擬制之方法，為裁判基礎；認定犯罪事實所憑
    之證據，雖不以直接證據為限，間接證據亦包括在內，然而
    無論直接或間接證據，其為訴訟上之證明，須於通常一般之
    人不致有所懷疑，而得確信其為真實之程度者，始得據為有
    罪之認定，倘其證明尚未達到此一程度，而有合理之懷疑存
    在時，即無從為有罪之認定；刑事訴訟法第161條第1項規定
    ，檢察官就被告犯罪事實，應負舉證責任，並指出證明之方
    法，是檢察官對於起訴之犯罪事實，應負提出證據及說服之
    實質舉證責任，倘其所提出之證據，不足為被告有罪之積極
    證明，或其指出證明之方法，無從說服法院以形成被告有罪
    之心證，基於無罪推定之原則，自應為被告無罪判決之諭知
    ，最高法院40年度台上字第86號、76年度台上字第4986號、
    92年度台上字第128號著有判例可資參照。再按告訴人之告
    訴，係以使被告受刑事訴追為目的，是其陳述是否與事實相
    符，仍應調查其他證據以資審認。另被害人之為證人，與通
    常一般第三人之為證人不侔。被害人就被害經過所為之陳述
    ，其目的在於使被告受刑事訴追處罰，與被告處於絕對相反
    之立場，其陳述或不免渲染、誇大。是被害人縱立於證人地
    位具結而為指證、陳述，其供述證據之證明力仍較與被告無
    利害關係之一般證人之陳述為薄弱。從而，被害人就被害經
    過之陳述，除須無瑕疵可指，且須就其他方面調查又與事實
    相符，亦即仍應調查其他補強證據以擔保其指證、陳述確有
    相當之真實性，而為通常一般人均不致有所懷疑者，始得採
    為論罪科刑之依據（最高法院52年台上字第1300號判例、95
    年度台上字第6017號判決意旨可資參照）。
四、公訴意旨認被告涉犯上開罪嫌，無非係以：告訴人之指訴、
    證人即告訴人女兒杜采霖之證述、證人即告訴人兒子杜京龍
    之證述、國軍松山總醫院診斷證明書、臺北市政府警察局松
    山分局東社派出所處理過程報告為其論據。
五、訊據被告固坦承其有於上開時、地與告訴人發生口角爭執，
    惟堅決否認有何傷害犯行，辯稱：伊沒有打告訴人，更未碰
    處告訴人之上半身，告訴人右肩右上臂鈍傷、右胸部鈍傷係
    告訴人孫女即伊女兒杜瑋玲為攔阻告訴人打伊，方出手拉扯
    告訴人所致，非伊所為，又伊當日之所以會至上址乃係要去
    拿取選舉單，當時伊小姑杜采霖將選舉單丟在上址樓梯間門
    口，伊蹲下腰準備撿拾時，告訴人、杜采霖、杜京龍趁勢要
    將伊拖下樓，伊掙扎之下原本拿在手上之柺杖掉落在地，一
    支鞋子也脫落，情急下伊只好抱住告訴人之左腿以避免自己
    被拖下樓，伊絕無傷害告訴人之犯行與犯意等語。
六、經查：
  (一)告訴人於99年11月21日下午3時34分許至國軍松山總醫院驗
    傷，經醫師診斷認定其受有右肩右上臂鈍傷（無外傷）、右
    胸部鈍傷（無外傷）、左膝挫扭傷（無外傷）之事實，有國
    軍松山總醫院99年11月21日受理家庭暴力事件驗傷診斷書1
    張（見偵字卷第18頁）、同院100年3月23日醫松醫療字第10
    00000693號函檢附之病歷摘要影本1份（見本院卷第19頁至
    第23頁）、同院100年5月31日醫松醫療字第1000001337號函
    及所檢附之病情說明資料、病歷紀錄單1份（見本院卷第136
    頁至第138頁）附卷可稽，固堪認定。
  (二)惟告訴人右肩右上臂鈍傷（無外傷）、右胸部鈍傷（無外傷
    ）之傷害係由其孫女杜瑋玲搥打所致之情，業據告訴人於本
    院審理時證述明確（見本院卷第160頁反面），亦經本院勘
    驗由證人即到場處理警員王偉年所拍攝，其於告訴人與被告
    爭執結束後始到場處理過程之錄影光碟中所示告訴人於上開
    地點手指杜瑋玲，同時拍拍自己右肩頭向在場救護人員表示
    「我的手被她擰的不能動（閩南語）」之情無訛（見本院卷
    第158頁勘驗筆錄、第183頁下方之勘驗擷取照片1張），足
    徵告訴人右肩右上臂鈍傷（無外傷）、右胸部鈍傷（無外傷
    ）之傷害均非由被告造成之情甚明，是公訴意旨認告訴人所
    受右胸口處鈍傷傷害係由被告拉扯毆打所致，已有誤認，自
    難採憑。
  (三)又證人杜采霖於偵查中已證稱：伊沒有看到被告打伊母親等
    語明確（見偵字卷第35頁），於本院審理中復證稱：當時伊
    為出門上班不得已打開上址木門衝至樓梯間，斯時杜瑋玲趁
    隙進入屋內與伊母親同處一室，伊想回屋內查看伊母親之狀
    況，但被告拉著伊不放，伊自己也怕被告衝進去，故亦在門
    口擋著被告不讓她進入，但伊有聽到「碰」的一聲而得知伊
    母親跌倒，但因伊人在門外，故未看見伊母親是如何跌倒，
    亦沒有看到被告到底有無動手打伊母親等語綦詳（見本院卷
    第161頁至第162頁），足見證人杜采霖並未親眼目睹告訴人
    左膝受傷過程之情灼然，是證人杜采霖之證述已難作為不利
    於被告之認定，況證人杜采霖於本院審理時既證稱告訴人當
    時僅與其姪女杜瑋玲同處室內，被告被其擋在門口無法進入
    等語詳明，核與證人杜京龍於本院審理時證稱：「我接到我
    妹妹杜采霖的求救電話，她要上班，但被告、杜瑋玲在那邊
    ，我到的時候，被告、杜瑋玲就霸站在鐵門、木門間，木門
    是關著的，我妹妹、母親都在房子裡面，因杜采霖要上班，
    把木門拉開時，杜采霖出來，杜瑋玲先衝進去，而我站在木
    門、鐵門之間，把被告擋在外面，我妹妹出來就與被告發生
    推擠，杜瑋玲進去後就把杜金池推倒，並打杜金池，我媽媽
    在裡面喊很大聲，所以杜采霖就回來鐵門、木門中間回頭看
    杜金池有無受傷，被告不想讓我妹妹進去，就繼續與杜采霖
    拉扯，我還是站在他們中間，儘量不要讓他們有衝突。」等
    語大致相符（見本院卷第163頁），則證人杜采霖聽聞自屋
    內所傳出之告訴人跌倒聲，自不可能係遭其擋在門外之被告
    所肇致甚明，是告訴人左膝挫扭傷之傷害究竟如何造成，是
    否由被告拉扯毆打所致乙情，確非無疑。
  (四)而關於告訴人左膝挫扭傷之受傷緣由，告訴人於警詢時先指
    述：當時伊在上址屋內，被告在屋外欲進入屋內而徒手強力
    猛推大門，害伊跌倒，造成伊左膝疼痛等語（見偵字卷第5
    頁至第6頁）；於本院審理時則以證人身分結證稱：「被告
    要拿選舉單，我把門打開，被告跟她女兒就突然人跑進來，
    我把門向內撐著，杜瑋玲先擠進來，杜瑋玲先打我右肩頭，
    有瘀青我有給醫生看，我女兒杜采霖要出去上班，被告不讓
    杜采霖出去，我要推我女兒出去，結果被告就用手凹我的腳
    ，我就倒地了，我兒子杜京龍剛好從外頭回來，當時門是開
    著的，我被他們打時警察還沒有來，後來警察來了。我一天
    到晚被被告吵」；「我女兒要出去上班，被告不讓她出去，
    然後拖住我的腳、凹下去，要我表演我表演不出來，我年紀
    這麼大了，反正就是被告凹我的腳，我的腳站不起來。」；
    「兩隻腳都被凹到，就是膝蓋的地方」；「（問：被告當初
    凹你腳的時候，被告是直立站著？還是人已經倒在地上了？
    是雙手掐住你的膝蓋？還是單手摟住你的全部膝蓋？）半蹲
    。她各用1隻手把我各1隻的膝蓋往內凹」；「（問：你說被
    告當時是要擋住不讓杜采霖出門，照理說你是在杜采霖後方
    ，為何被告會凹到你的腳？）杜采霖跑到樓梯間去了，被告
    拿我出氣就凹我的腳」等語（見本院卷第159頁反面至第160
    頁反面）。互核證人即告訴人上開所述關於其左膝挫扭傷傷
    害之肇致原因及過程，其於警詢時之指述與本院審理中之證
    述內容已有明顯出入，亦與證人杜京龍於本院審理時證稱：
    當時伊母親立於木門邊，跟在伊妹妹杜采霖後面要護送她，
    同時避免讓被告進屋，而被告在伊妹妹衝出門口時，就與伊
    妹妹發生拉扯，身體呈傾斜狀，一隻手與伊妹妹拉扯，一隻
    手就勾住伊母親之左腿，勾住的同時，伊姪女杜瑋玲趁隙衝
    入門內，因伊母親站在門口，有可能因此把伊母親撞倒，俟
    伊母親跌倒後，彼此才停手等語大相庭逕（見本院卷第164
    頁正反面），是告訴人前開關於其左膝挫扭傷係由被告故意
    以雙手折凹方式造成之指述，顯有瑕疵可指，實難遽予信實
    。
  (五)另證人杜京龍於警詢中固證稱：伊於上開時、地在屋外見到
    被告欲進入上址屋內，伊母親在門後不讓被告入內，被告仍
    強力開啟大門進入，致伊母親摔倒在地受傷云云（見偵字卷
    第9頁反面），惟其於本院審理時業以具結證稱：當時伊之
    記憶有誤，應係伊妹妹把門拉住，伊母親站在門邊，而被告
    與伊妹妹互相拉扯時，被告一隻手就勾住伊母親之左腿膝蓋
    ，於此同時，伊姪女杜瑋玲趁隙自門縫衝進屋內，應該有可
    能把伊母親撞倒，因伊母親就擋在該處，至於伊母親是往前
    或往後跌倒，伊已不記得等語綦詳（見本院卷第163頁至第1
    65頁），核與證人杜采霖於本院審理時證稱：伊與被告在門
    外互相拉扯時，伊姪女杜瑋玲趁隙從門縫進入屋內，接著伊
    就聽到「碰」一聲，並聽到伊母親說膝蓋很痛，故伊人雖在
    屋外也知道伊母親跌倒，但不曉得是往前或往後跌倒等語大
    致相符（見本院卷第161頁至第162頁），堪認告訴人有因其
    孫女杜瑋玲趁隙強鑽入門內之舉動而遭撞倒在地之情明確。
    從而，被告雖不否認其與證人杜采霖、杜京龍發生拉扯時，
    於情急之下，曾抱住告訴人之左腿以求自保，然衡以被告於
    一手與證人杜采霖拉扯，身體呈傾斜狀態下以單手勾抱告訴
    人左腿之非穩定、集中力道，與於此同時，告訴人之孫女杜
    瑋玲趁隙自門縫衝入屋內致告訴人摔倒在地之強大衝擊力道
    相較，徵諸常情，自以後者肇致告訴人左膝挫扭傷之傷害較
    為可能。
  (六)至證人即本案到場處理員警林清吉、吳和昆於本院審理時均
    已證稱：其等均是後來到場，負責作筆錄，並未目睹雙方爭
    執過程等語明確（見本院卷第159頁反面）；證人即同為本
    案到場處理員警王俊清、王偉年於本院審理時亦均證稱：自
    其到場至告訴人離開上址為止，並未看到被告徒手攻擊告訴
    人整隻左腳或右肩、右胸部，其所見狀況即如是證人王偉年
    所提供拍攝之錄影光碟內容相同等語詳實（見本院卷第167
    頁反面至第168頁反面），而證人王偉年所拍攝之現場錄影
    檔案光碟（見本院卷第54頁），經本院勘驗結果亦未見有任
    何被告與告訴人發生肢體碰觸，甚或被告拉扯毆打告訴人之
    情，有本院勘驗筆錄1份存卷可參（見本院卷第157頁反面至
    第158頁反面），是證人林清吉、吳和昆、王俊清、王偉年
    於本院審理時之證述，及其等所撰寫之臺北市政府警察局松
    山分局東社派出所處理過程報告1張（見偵字卷第39頁），
    與上開現場錄影光碟，均無從遽為不利於被告之認定。
七、綜上所陳，告訴人就被告造成其左膝挫扭傷之前開指述，已
    有上開之瑕疵可指，復無其他積極證據足已擔保其指述之真
    實性，尚難遽採，是依檢察官所舉之各項證據方法，本院尚
    無從形成被告涉犯公訴意旨所指傷害犯行之確信。此外，復
    查無其他積極證據足以證明被告涉有公訴意旨所指傷害之犯
    行，揆諸首揭法條、判例要旨及說明，自屬不能證明被告犯
    罪，應為被告無罪之諭知，以昭慎重。
據上論斷，應依刑事訴訟法第284條之1、第301條第1項，判決如
主文。
本案經檢察官吳曉婷到庭執行職務。
中    華    民    國   100    年    8     月    26    日
                  刑事第十庭  法  官  謝昀璉
上正本證明與原本無異。
如不服本判決應於收受送達後10日內向本院提出上訴書狀，並應
敘述具體理由；其未敘述上訴理由者，應於上訴期間屆滿後20日
內向本院補提理由書（均須按他造當事人之人數附繕本）「切勿
逕送上級法院」。告訴人或被害人如對於本判決不服者，應具備
理由請求檢察官上訴，其上訴期間之計算係以檢察官收受判決正
本之日期為準。
                              書記官  鄭雅文
中    華    民    國   100    年    8     月    31    日